【裁判字號】    97,重上,273
【裁判日期】    980623
【裁判案由】    損害賠償
【裁判全文】
臺灣高等法院民事判決                 97年度重上字第273號
上  訴  人
即被上訴人  德安航空股份有限公司
法定代理人  丙○○
訴訟代理人  張靜怡律師
複代理人    陳學驊律師
            楊擴舉律師
被上訴人
即上訴人    甲○○
            丁○○
                        uit.
                        ong.
            永盛娛樂製作有限公司(Wins   Entertainment
            Limited ).
                        大廈二.
上一人
法定代理人  乙○○
前列三人共同
訴訟代理人  朱麗容律師
            董浩雲律師
            王韋傑律師
上列當事人間損害賠償事件，兩造各對於中華民國97年4月11日
台灣士林地方法院89年度重訴第188號第一審判決提起上訴，經
本院於98年6月9日言詞辯論終結，判決如下：
    主  文
原判決關於駁回上訴人德安航空股份有限公司後開第二、三、四
項之訴部分，及該部分假執行之聲請，並訴訟費用之裁判均廢棄
。
被上訴人丁○○應再給付上訴人德安航空股份有限公司新台幣壹
佰伍拾玖萬仟玖百柒拾捌元及自民國八十七年五月二十六日起
至清償日止，按週年利率百分之五計算之利息。
被上訴人甲○○與永盛娛樂製作有限公司應再連帶給付德安航空
股份有限公司新台幣柒拾玖萬陸仟玖佰捌拾玖元，及自民國八十
七年五月二十六起至清償日止，按週年利率百分之五計算之利息
。
被上訴人甲○○應另再給付德安航空股份有限公司新台幣柒拾玖
萬陸仟玖佰捌拾玖元，及自民國八十七年五月二十六日起至清償
日止，按週年利率百分之五計算之利息。
前二項中如任一被上訴人已為給付時，其他被上訴人於該給付範
圍內免為給付。
德安航空股份有限公司其餘上訴駁回。
丁○○、甲○○、永盛娛樂製作有限公司之上訴駁回。
第一、二審訴訟費用由上訴人德安航空股份有限公司負擔四分之
一，餘由上訴人丁○○、甲○○、永盛娛樂製作有限公司連帶負
擔。
本判決所命給付，上訴人德安航空股份有限公司如以新台幣伍拾
萬元為擔保，得假執行。但被上訴人丁○○、甲○○、永盛娛
樂製作有限公司分別以新台幣壹佰伍拾玖萬仟玖百柒拾捌元、
新台幣柒拾玖萬陸仟玖佰捌拾玖元、新台幣柒拾玖萬陸仟玖佰捌
拾玖元為上訴人德安航空股份有限公司預供擔保，得免為假執行
。
    事實及理由
甲、程序方面
一、上訴人即被上訴人德安航空股份有限公司 （下稱德安航空）
    之法定代理人戴立俊，已於民國（下同 ）97年8月18日變更
    為丙○○，有股份有限公司變更登記表為證（見本院卷第74
    -76頁），丙○○並聲明承受訴訟（見本院卷第73頁）， 核
    無不合，應予准許。
二、上訴人於原審請求被上訴人即上訴人永盛娛樂製作有限公司
    （下稱永盛公司）、丁○○、甲○○（三人以下合稱被上訴
    人）應連帶賠償德安航空新台幣（下同）8,169, 289元及自
    87 年1月10日起至清償日止，按年息5%計算之利息，嗣於本
    審中變更請求被上訴人連帶賠償德安航空8,169, 289元及自
    87年5月26日起至清償日止， 按年息5%計算之利息，核屬減
    縮應受判決事項之聲明，依民事訴訟法第四百四十六條第一
    項但書、第二百五十五條第一項但書第三款之規定，應予准
    許。
乙、實體方面
一、德安航空起訴主張：德安航空與永盛公司及訴外人麥當雄製
    作有限公司（下稱麥當雄公司） 於86年10月1日簽訂租機契
    約，約定由德安航空提供國籍編號 B-55522號之直昇機（下
    稱系爭直昇機）予永盛公司及麥當雄公司作為拍攝電影「情
    義」使用，每小時租金為8萬元。詎於同年月8日在屏東縣佳
    冬戰備跑道拍攝電影「情義」時，因該片演員丁○○過失碰
    撞直昇機駕駛艙內之操縱桿，致直昇機旋翼角度瞬間下沈傾
    斜，且永盛公司之現場工作人員亦未依德安航空機組人員之
    指示，淨空旋翼範圍內之所有物品，而將聚光燈移入旋翼範
    圍內，造成系爭直昇機旋翼葉片傾斜後揮掃至該聚光燈布幔
    而受損，德安航空為修復該受損葉片，支出購買葉片費用3,
    325,701元、承租測試葉片費用291,460元、修繕費用3,781,
    568元、測試燃料費用11,521元、 工作人員差旅費用17,158
    元， 且因修復期間無法使用而受有營業損失741,881元，合
    計受有8,169,289元之損害。 又因丁○○之過失行為造成系
    爭直昇機受損，永盛公司為其僱用人，依法應負連帶賠償責
    任；且永盛公司為系爭直昇機之承租人，其未盡善良管理人
    之注意義務保管租賃物，致系爭直昇機受損，依法亦應負賠
    償責任。另系爭租機契約係由被上訴人即上訴人甲○○（下
    稱甲○○）代理永盛公司及訴外人麥當雄公司簽約，而該二
    家公司均為未經我國認許之香港法人，依香港澳門關係條例
    第40條之規定，甲○○應與該二家公司負連帶賠償責任等情
    。爰依民法第184條、第188條、第432條規定及租機契約第9
    條之約定、香港澳門關係條例第40條之規定，求為命：(一)永
    盛公司、丁○○、甲○○應連帶賠償德安航空8,169, 289元
    及自87年5月26日起至清償日止，按年息5%計算之利息。 (二)
    願供擔保，請准宣告假執行之判決。（原審判命丁○○應給
    付德安航空5,102,249元本息； 甲○○應與永盛公司連帶給
    付德安航空2,551,125元本息，甲○○另給付德安航空2,551
    ,125 元本息，丁○○、永盛公司、 甲○○任一已為給付時
    ，其他人於該給付範圍內免為給付；德安航空其餘之訴駁回
    。兩造各就其敗訴部分聲明不服）並上訴及答辯聲明：(一)原
    判決不利於德安航空部分廢棄。(二)被上訴人應再連帶給付德
    安航空3,067,040元及自87年5月26日起至清償日止按年息5%
    計算之利息。(三)被上訴人之上訴駁回。
二、被上訴人則以：系爭直昇機主旋翼葉片受損，係當日在屏東
    地面運轉時遭不明飄浮物撞擊所致，與丁○○之拍片動作無
    關。丁○○之拍片動作與葉片受損之結果間欠缺因果關係，
    自不構成侵權行為。德安航空出租系爭直昇機時配有專業機
    師及機組人員，負責全程操控，丁○○拍片當天一切動作，
    完全符合機長之認可與專業指揮，並無不當情形，自無過失
    可言。縱認系爭主旋翼葉片受損，係撞擊主旋翼下之燈光布
    幔所致，亦屬德安航空所配置機組人員違反操作手冊及飛航
    手冊規定安全注意義務所造成，德安航空公司應自負全責。
    又系爭直昇機主旋翼葉片受損後，尚能自屏東安全飛返台南
    機場，足見系爭翼片之毀損情況，尚屬輕微，並未達到喪失
    功能之滅失程度，德安航空以更換新品費用，計算賠償金額
    實屬不當，且亦應扣除折舊。另修繕費用偏高不合理，且應
    非全屬本件事故維修範圍；另承租測試葉片費用、測試燃料
    費用及工作人員差旅費用部分，與本件事故無關，不應准許
    ；又德安航空無法證明其確有遭受營業損失，該部分之請求
    ，亦不應准許等語，資為抗辯。並上訴及答辯聲明：(一)原判
    決不利於被上訴人部分均廢棄。(二)上廢棄部分，德安航空第
    一審之請求駁回。(三)德安航空之上訴駁回。
三、德安航空主張其與永盛公司及訴外人麥當雄公司於86年10月
    1日簽訂租機契約， 約定由德安航空提供系爭直昇機予永盛
    公司及麥當雄公司作為拍攝電影「情義」使用，每小時租金
    為8萬元。詎於同年月8日在屏東縣佳冬戰備跑道拍攝電影「
    情義」時，直昇機旋翼角度瞬間下沈傾斜，造成系爭直昇機
    旋翼葉片傾斜後揮掃受損之事實，業據提出租機契約為證，
    且為被上訴人所不爭執，堪信為真正。德安航空又主張系爭
    直昇機受損係因該片演員丁○○過失碰撞直昇機駕駛艙內之
    操縱桿，及永盛公司之現場工作人員亦未依德安航空機組人
    員之指示，淨空旋翼範圍內之所有物品，而將聚光燈移入旋
    翼範圍內所造成，德安航空為修復該受損葉片，支出購買葉
    片費用3,325,701元、承租測試葉片費用291,460元、修繕費
    用3,781,568元、測試燃料費用11,521元、 工作人員差旅費
    用17,158元，且因修復期間無法使用而受有營業損失741,88
    1元，合計受有8,169,2 89元之損害。 又因丁○○之過失行
    為造成系爭直昇機受損，永盛公司為其僱用人，依法應負連
    帶賠償責任；且永盛公司為系爭直昇機之承租人，其未盡善
    良管理人之注意義務保管租賃物，致系爭直昇機受損，依法
    亦應負賠償責任。另系爭租機契約係由甲○○代理永盛公司
    及訴外人麥當雄公司簽約， 而該2家公司均為未經認許之香
    港法人，依香港澳門關係條例第40條之規定，甲○○應與該
    二家公司負連帶賠償責任，依民法第184條、第188條、第43
    2條規定及租機契約第9條之約定、香港澳門關係條例第40條
    之規定， 被上訴人應連帶賠償德安航空8,169,289元本息等
    語，惟為被上訴人所否認，並以上述情詞置辯。是以本件兩
    造爭執之要點在於：系爭直昇機受損原因是否為丁○○過失
    碰撞直昇機駕駛艙內之操縱桿所造成？丁○○之行為是否構
    成侵權行為？永盛公司對系爭直昇機之受損有無歸責原因？
    永盛公司是否應負賠償責任？德安航空得否直接請求以金錢
    賠償其損害？德安航空主張之各項損害金額是否可採？德安
    航空主張被上訴人應負連帶賠償責任，有無理由？茲分述如
    下。
四、系爭直昇機受損原因是否為丁○○過失碰撞直昇機駕駛艙內
    之操縱桿所造成？丁○○之行為是否構成侵權行為？
  (一)德安航空主張丁○○於系爭直昇機內進行演出時，因疏未注
    意機長戊○○之提醒，不慎碰撞艙內操縱桿，造成旋翼角度
    瞬間下沈傾斜，且地面拍攝人員亦未遵照指示，為求較佳攝
    影效果而將聚光燈移入旋翼範圍內，致系爭直昇機旋翼葉片
    傾斜後揮掃至該聚光燈布幔而受損等語，惟為為被上訴人所
    否認，並以上述情詞置辯。
  (二)經查，系爭直昇機是在拍攝丁○○從機艙前座移至後座之動
    作時，發生旋翼葉片撞擊物品之情事，且事後發現旋翼下方
    有一燈光倒地，此業經事故發生當時在場之甲○○陳述明確
    （見原審卷三第155、156頁），核與證人即與丁○○同在機
    艙內之機長戊○○證稱：「（ 86年10月8日當時駕駛飛機執
    行何任務？）公司指示支援拍攝情義，雙方就拍攝的情節事
    先有溝通，導演要求我躲到駕駛座後方，我有把椅子拉後加
    大空間，為避免撞及駕駛桿，並開動運轉，我要求演員不要
    碰到駕駛桿，並要求旋翼範圍內東西要清除，下午3、4點天
    色陰暗，為拍攝丁○○的特寫效果，電影公司把聚光燈移到
    旋翼的轉動範圍內，後來拍攝時丁○○自駕駛座右座進來，
    動作很大碰到駕駛桿以致旋翼傾斜，並掃到旁邊聚光用的布
    幔，我聽到碎裂聲後趕快關掉動力，後來檢查四個旋翼片都
    有受損。」、「（有無看過拍攝毛片？）當場有看，但我不
    記得內容，可是我在機內有看到丁○○碰到駕駛桿。」、「
    （本件事故發生經過為何？）有拍過2、3次效果不好，所以
    後面的動作比較大，比較誇張，他的動作是從座位起身，側
    到後面的客艙，一起來要側出去，飛機有些震動，我有看到
    他左腳有碰到駕駛桿，後來我聽玻璃碎裂的聲音，就起來關
    機。」 （見原審卷一第225頁、卷三第241、242頁），另德
    安航空公司機務長庚○○亦證稱其於事發後有在現場觀看拍
    攝毛片，且「我看到的毛片是旋翼往下沈又回復，是像V8的
    鏡頭在拍，我看不到機艙之內部情形。」等語（見原審卷三
    第228頁），大致相符， 是以德安航空主張系爭直昇機旋翼
    葉片毀損之原因，係因旋翼角度瞬間傾斜下沈，而撞擊旋翼
    下方之聚光燈布幔之事實，應堪採信。被上訴人徒以部分文
    件紀錄中之簡略記載，辯稱該直昇機係遭「不明漂浮物撞擊
    」以致受損云云，顯無可採。
  (三)被上訴人雖辯稱系爭直昇機發生旋翼瞬間傾斜之情形，或因
    機械故障之故，非必為丁○○碰撞操縱桿所致，且依據民航
    局之回函，亦無法證明碰撞操縱桿會導致壓力配平系統及摩
    擦阻力鎖之裝置失效，德安航空之舉證顯有不足云云。惟查
    系爭直昇機旋翼瞬間下沈傾斜之原因，係因丁○○誤碰機艙
    內之操縱桿乙節，業據證人戊○○證述明確，前已詳述，且
    衡諸當時情形，系爭直昇機以停放地面並轉動旋翼之方式供
    電影拍攝，已有相當之時間（見原審卷二第23頁、卷三第25
    0頁），期間均無異狀 ，依常情應無可能在無任何外力介入
    之情形下，莫名自行改變旋翼角度而瞬間下沈傾斜，且當時
    在機艙內之人員僅有丁○○與機長戊○○，其中機長戊○○
    係躲蔽於駕駛座之後方，以免入鏡，故僅有丁○○為劇情所
    需，在機艙內部為各項表演動作以供拍攝等情，復為兩造所
    不爭執，是證人戊○○所稱係因丁○○不慎碰撞操縱桿，致
    旋翼角度瞬間傾斜下沈等語，應合於實情；況被上訴人對於
    系爭直昇機本身有何機械故障或性能瑕疵而導致發生本件事
    故，亦未能提出任何具體證據以實其說，其空言指稱本件事
    故係因機械性能問題所致，自無法採信。
  (四)另系爭直昇機設有「壓力配平系統」裝置（Force Trimsyst
    em），其功能在於提供迴旋桿一反作用力以維持原設定之參
    考位置，又該裝置操控開關置於ON（開）之位置時，如外力
    移動該迴旋操縱桿（前後約需8磅、左右約需4磅），將會導
    致翼面角度之改變等情，業經交通部民用航空局以93年5月1
    3日標準一字第09300118870號函回覆明確（見原審卷三第69
    至72頁），顯見系爭直昇機雖設有壓力配平系統，惟縱在該
    系統開啟之狀態下，如以相當之外力移動操縱桿，仍將致旋
    翼角度改變，此與德安航空主張系爭直昇機旋翼角度瞬間傾
    斜係因丁○○不慎碰撞操縱桿所致乙節，恰相符合；至前揭
    回函中所稱「碰撞操縱桿是否會導致上述裝置失效，經查該
    型機飛航及訓練手冊均未說明，建請洽詢飛機製造商美國BE
    LL直昇機公司」等語（見原審卷三第72頁），應係針對「碰
    撞操縱桿是否會導致上述裝置『失效』」之情形而論，惟本
    件僅係旋翼角度瞬間改變之問題，並非壓力配平系統「失效
    」，故被上訴人援引上該函覆內容，指德安航空所述無據云
    云，即有誤解，要非可採。
  (五)被上訴人雖又辯稱丁○○係在機長戊○○之許可及監督下進
    行拍片動作，且無法預見旋翼下方有物品移入之情形，自無
    任何過失可言，其行為與損害之發生亦無相當因果關係存在
    云云。惟查：
    1.系爭直昇機之機長戊○○於進行拍攝前，曾提醒要求丁○
      ○不能碰撞操縱桿，且為避免丁○○誤碰操縱桿，特地將
      駕駛座移至最後方，以增加艙內活動空間等情，業據證人
      戊○○到庭證述明確（見原審卷一第225頁、卷三第240頁
      ），是丁○○自應聽從指示，謹慎注意勿碰撞該操縱桿，
      以免發生危險，且依當時情形亦無不能注意之情形，惟其
      於演出時仍不慎碰撞操縱桿，致直昇機旋翼角度傾斜撞擊
      聚光燈布幔而受損，自有過失甚明。
    2.至被上訴人所稱如旋翼下方保持淨空，縱使丁○○誤碰操
      縱桿，亦不致發生旋翼葉片撞擊下方聚光燈布幔之情形云
      云，固非無稽，惟縱認如此，該因素仍屬拍攝人員之疏失
      （詳後述），亦僅為本件損害發生之共同原因而已，丁○
      ○尚不得據此主張免責。
    3.又所謂「相當因果關係」，係指依經驗法則，綜合行為當
      時所存在之一切事實，為客觀之事後審查，認為在一般情
      形下，有此環境、有此行為之同一條件，均可發生同一之
      結果者，則該條件即為發生結果之相當條件，行為與結果
      即有相當之因果關係；反之，若在一般情形下，有此同一
      條件存在，而依客觀之審查，認為不必皆發生此結果者，
      則該條件與結果不相當，不過為偶然之事實而已，其行為
      與結果間即無相當因果關係。查丁○○於系爭直昇機機艙
      內演出各項動作時，旋翼正處於轉動狀態，且機外有相關
      人員同步進行拍攝工作，四周並架有燈光、攝影機等器材
      ，此外尚有許多人員及群眾圍觀等情，有現場照片一幀在
      卷足參（見原審卷二第278頁），在此客觀情況下，依一
      般經驗知識判斷，當直昇機之操縱桿遭碰撞而致旋翼角度
      瞬間傾斜時，通常即有造成旋翼葉片敲擊下方物品而受損
      之可能，則丁○○過失碰撞操縱桿之行為，與直昇機旋翼
      葉片傾斜撞擊聚光燈布幔而受損之結果間，應有相當應果
      關存在，堪予認定，被上訴人辯稱兩者間無相當因果關係
      存在云云，洵非可取。
  (六)綜上所述，丁○○於演出時，因過失碰撞系爭直昇機之操縱
    桿，致該旋翼角度瞬間傾斜下沈，並揮掃至聚光燈布幔而受
    損，其過失行為與損害之發生復有相當因果關係存在，則德
    安航空依民法第184條第1項前段之規定，主張丁○○應負侵
    權行為之損害賠償責任，自屬有據。
五、永盛公司對系爭直昇機之受損有無歸責原因？永盛公司是否
    應負賠償責任？
  (一)按承租人應以善良管理人之注意，保管租賃物，租賃物有生
    產力者，並應保持其生產力。承租人違反前項義務，致租賃
    物毀損、滅失者，負損害賠償責任。但依約定之方法或依物
    之性質而定之方法為使用、收益，致有變更或毀損者，不在
    此限；又債務人之代理人或使用人，關於債之履行有故意或
    過失時，債務人應與自己之故意或過失負同一責任。民法第
    432條、第224條前段分別定有明文。
  (二)查永盛公司係與訴外人麥當雄公司共同向德安航空承租系爭
    直昇機供拍攝電影之用，有租機契約可稽，且永盛公司對於
    租機契約之性質係屬「租賃」乙節，亦未爭執，則依前開法
    條規定，其於租賃關係存續期間，就系爭直昇機自負有保管
    之義務。至被上訴人雖辯稱其租用直昇機之費用，包含由德
    安航空提供機長、副機長、機務長等三人負責直昇機之操作
    及安全指示，故永盛公司應無須負保管責任云云，惟查，上
    開機組人員固負有操縱直昇機或為相關安全指導之責任，惟
    永盛公司承租系爭直昇機之目的既係供拍攝電影之用，則在
    其利用該直昇機進行拍攝之期間，就該直昇機仍有實際使用
    收益之情形（例如由其使用人即丁○○進入機艙內進行各項
    表演動作，及由其他現場拍攝人員在旁拍攝取景），故在此
    範圍內，自應依前開規定，妥善保管租賃物，永盛公司辯稱
    無須負保管責任云云，尚無足採。
  (三)次查，永盛公司之使用人即丁○○於系爭直昇機機艙內進行
    表演時，曾經機長戊○○提醒要求勿碰撞艙內之操縱桿，惟
    仍不慎碰撞該操縱桿，導致旋翼角度瞬間傾斜下沈等情，已
    如前述。而有關直昇機外之安全防護，亦據證人即機務長庚
    ○○到庭證稱：「在開拍前，有針對直昇機之安全預作防護
    ，當時在未開拍前，拍攝組是在右手邊，燈光在機頭左邊，
    燈光師是在旋翼的下方，我有叫他們往後退，不要在旋翼運
    轉範圍的下方，他們有往後退。在啟動之前，有請群眾退到
    運轉範圍之外。」、「（拍攝現場之清場與秩序維護由何人
    負責？係由電影公司負責或由機組人員負責？抑或另有分工
    ？）電影公司也有派人，我們是請人退到飛機運轉之外，才
    做運轉。副駕駛是負責飛機後方尾旋翼部分，我是負責機頭
    主旋翼部分，電影公司是從下面往上拍，是由飛行員溝通，
    我是管不到的。」等語（見原審卷三第225頁）， 及證人即
    副駕駛己○○證稱：「我們是從台北飛過去的，在台北時我
    們有做提示，包含飛航計劃及天氣、航路、高度、落地地點
    、做何任務都有討論。參與人員是公司內部人員。到屏東之
    後，在執行此任務前，機長、我、機務庚○○、王製片參加
    安全指示，丁○○本人沒有參加。機長就任務有做分配，我
    是負責尾旋翼，庚○○是負責機頭。提示之內容是針對群眾
    之隔離，安全距離最起碼是在主旋翼外幾公尺的範圍。」、
    「（拍攝現場之清場與秩序維護由何人負責？係由電影公司
    負責或由機組人員負責？抑或另有分工？）有義警協助指揮
    交通，在安全提示時有提到要注意哪些事情，確切隔離之責
    任，我想雙方都要負責。」（見原審卷三第234、235頁）；
    正駕駛即證人戊○○證稱：「…到屏東時，在拍攝前有向王
    製片做安全提示，在現場也有提示，旋翼轉動的範圍內禁止
    人員進入。」等語明確（見原審卷三第240頁）， 且甲○○
    亦不否認於直昇機開機前確有進行清場之工作（見原審卷三
    第155頁）， 則德安航空之機組人員於拍攝工作進行前，為
    維護安全所需，已有告知現場工作人員不得進入旋翼運轉範
    圍，且係在全部工作人員均退至該範圍之外後，始開始進行
    拍攝作業，應堪認定。由此可知，系爭直昇機旋翼傾斜下沈
    時，之所以仍揮掃至下方聚光燈布幔而受損，應係聚光燈於
    拍攝期間遭人移入旋翼運轉範圍內所致，此由甲○○自承拍
    攝期間燈光會因拍攝不同鏡頭而有移動，且該聚光燈原本不
    在該處等情，亦可佐證（見原審卷二第25頁、卷三第156 頁
    ），故該聚光燈顯係現場拍攝人員為配合不同鏡頭，擅自移
    入旋翼運轉範圍內甚明，則該等人員疏未就燈光器材與直昇
    機旋翼保持安全距離，逕將聚光燈移入旋翼下方，致該旋翼
    傾斜時揮打至聚光燈布幔而受損，自應負過失責任。從而，
    本件永盛公司之使用人即丁○○及前述拍攝人員，於使用系
    爭直昇機進行電影拍攝時，既有如前所述之過失情事，而致
    該直昇機旋翼葉片受損，揆諸前揭規定，永盛公司自應與自
    己之過失負同一責任，是德安航空主張永盛公司應依民法第
    432條之規定負損害賠償責任，即為可採。
  (四)永盛公司雖辯稱德安航空所指派之機長戊○○並未依飛航手
    冊之規定，始終坐於駕駛座上操控直昇機，並確保直昇機重
    心平穩，應就本件事故自負責任云云。然查，永盛公司承租
    系爭直昇機之目的，即在於供拍攝電影「情義」之用，則為
    求畫面品質及拍攝效果，自不能完全比照一般飛行時之飛航
    安全要求，否則將無法達到其拍攝之目的。一如本件於拍攝
    丁○○在機艙內移動之動作時，倘機長戊○○仍堅持坐在駕
    駛座上，其必會入鏡而破壞畫面，該拍攝工作即無法進行，
    是戊○○在導演之要求下，暫藏蔽於駕駛座後方，並開啟前
    述「壓力配平系統」裝置，使該直昇機在無外力碰撞操縱桿
    之情況下，得保持平衡，且提醒丁○○於進行表演時勿碰撞
    操縱桿，應堪認其業已在兼顧電影拍攝效果之需求下，盡可
    能採行相當之安全防護措施以避免危險之發生，惟仍因丁○
    ○及相關拍攝人員之疏失，致發生本件意外事故，自不能將
    此結果歸由德安航空負責，且永盛公司先由導演指示機長戊
    ○○不得坐於駕駛座，復又於事後以此指摘戊○○未依飛航
    手冊之規定操作，亦有失公允，執此抗辯，即非可採。
  (五)永盛公司又辯稱丁○○為專業演員，其拍片動作係聽麥當雄
    製作指揮監督，永盛公司對丁○○全無指揮監督之餘地，丁
    ○○應非其使用人， 不適用民法第224條關於履行輔助人責
    任之規定云云。惟按所謂使用人，係指基於債務人之意思，
    為輔助履行債務所使用之人，其與債務人間並不需有直接之
    契約關係存在。永盛公司為系爭租機契約之承租人之一，且
    其租機之目的，係供其發行出品之電影「情義」拍攝之用，
    而該片係由訴外人麥當雄公司負責製作拍攝，永盛公司則為
    發行公司，甲○○為訴外人麥當雄公司所僱用之製片，丁○
    ○則為主要演員等情，已據甲○○陳述在卷（見原審卷二第
    23頁、卷三第157頁）， 且均為永盛公司知悉且同意，則丁
    ○○因演出所需，而在系爭租用之直昇機上進行表演，就系
    爭租機契約之履行而言，自屬永盛公司之使用人無誤。德安
    航空雖主張丁○○係受永盛公司僱用演出電影「情義」之演
    員，故應為永盛公司之受僱人云云，為被上訴人所否認，且
    觀諸德安航空所提出由永盛公司委託常在國際法律事務所於
    87年5月26日所致發之常投字第06201號律師函（見原審卷
    一第56-58頁）， 亦未見永盛公司有何自承丁○○為其受僱
    人之內容，德安航空執此指稱永盛公司業已自承與丁○○有
    僱傭關係存在云云，自不足採。德安公司雖未能舉證丁○○
    有直接受僱於永盛公司之事實，然因該部電影係永盛公司所
    出品，且其亦同意由麥當雄公司製作拍攝及聘請丁○○擔任
    演員，自非不得透過麥當雄公司所聘請之相關工作人員或導
    演，對丁○○之表演行為為相當之監督指揮，故永盛公司辯
    稱其對於丁○○全無指揮監督之餘地，丁○○應非其使用人
    云云，並無可採。
六、德安航空得否直接請求以金錢賠償其損害？德安航空主張之
    各項損害金額是否可採？
  (一)按負損害賠償責任者，除法律另有規定或契約另有訂定外，
    應回復他方損害發生前之原狀。因回復原狀而應給付金錢者
    ，自損害發生時起，加給利息。第1項情形， 債權人得請求
    支付回復原狀所必要之費用，以代回復原狀。 民法第213條
    定有明文。是本件德安航空就其所受損害，除得依前開法條
    第1項規定請求被告回復原狀外，亦得依同條第3項之規定，
    直接請求被告以金錢支付回復原狀所需之必要費用，至為明
    確，被上訴人辯稱德安航空不得逕行請求被上訴人以金錢賠
    償其損害云云，尚無可採。
  (二)有關購買葉片費用3,325,701元部分：
    1.德安航空主張其因系爭直昇機旋翼葉片受損， 且其中1片
      有更換之必要， 因而支出購買葉片費用美金102,329元，
      其於87年4 月28日將系爭葉片費用連同其他項目一起由兆
      豐銀行外幣存款匯出美金134,314.42元等語（見本院卷第
      166頁），業據其提出發票（ 見原審卷一第15頁、本院卷
      第129頁）、存摺影本（見本院卷第180頁）為證，並經證
      人即亞洲航空股份有限公司（下稱亞洲航空公司）直昇機
      維修廠長壬○○結證屬實，堪信為真正。而德安航空於86
      年12月29日製作內部轉帳傳票， 支付葉片費用3,325,701
      元（相當於以1：32.5之匯率折算）， 如依當日之美元匯
      率1 ：32.686 換算台幣應逾3,325,701元之事實，亦據德
      安航空提出簽呈、轉帳傳票、匯率查詢表為證（見原審卷
      六第81、82、87頁），被上訴人對於該匯率並不爭執，堪
      認德安航空主張因更換葉片而支出購買葉片費用3,325,70
      1元為可採。
    2.被上訴人雖辯稱以葉片受損程度，應無更換之必要，且德
      安航空所提出之該頁存摺上之美金134,314.42元，看不出
      該筆款項轉入何人帳戶及轉帳款之目的或用途為何；轉帳
      時間87年4月28日，亦與德安航空提出購買葉片發票日期8
      6年10月9日不同；該筆轉帳款與德安航空公司所稱購買葉
      片之金額美金102,32 9元，完全不符，亦無從證明德安航
      空公司係於87年4月28日支付購買葉片費用美金102,329元
      云云。惟查：
      (1)證人壬○○到庭結證稱：「（提示購買直昇機葉片的發
        票即原證三，與本件維修有何關係？）這是德安航空公
        司自行購買，委託亞洲航空公司安裝，就是在德安航空
        公司86年10月9日進廠維修的那一次。」、「（ 向誰買
        的？）向直昇機原廠貝爾公司買的。」、「（本件受損
        狀況？）飛機來了以後， 有1片葉片之前緣及後緣表面
        有損傷及裂痕，其程度已達報廢的標準…」、「（更新
        的那1片葉片，為何認定無法修復？） 主要是前後緣有
        損傷及裂痕，經過亞洲航空公司品管人員依技令規定判
        讀為報廢。」、「（德安航空買的新葉片，後來是否由
        亞洲航空公司安裝上去？）依維修紀錄來看，是有安裝
        上去。」等語（見原審卷第113頁）， 是德安航空主張
        依葉片受損情形，有更換之必要，且其確有向原廠購買
        葉片，並由亞洲航空公司安裝等情，自堪採信。
      (2)又德安航空既已提出前述統一發票及轉帳傳票為證，復
        經證人壬○○證明德安航空確有向貝爾公司購買葉片及
        委由亞洲航空公司安裝之事實，核與前揭統一發票及轉
        帳傳票之記載內容相符，德安航空主張其為購買新葉片
        共支出3,325,701元，自屬可信。
    3.復查，系爭直昇機係於85年9月製造， 此有交通部民用航
      空局93年6月7日標準一字第 09300145270號函所附系爭直
      昇機之基本資料可資參照（見外放物袋，上開回函第47頁
      ），故在計算德安航空所受損害時，關於更換葉片部分，
      自應將原有葉片之折舊部分予以扣除。又行政院所頒固定
      資產耐用年數表及固定資產折舊率之規定，直昇機之耐用
      年數為3年，但營利事業各種固定資產計算折舊時， 其耐
      用年限長於固定資產耐用年數表，應於開始提列折舊之辦
      理營利事業所得稅結算時，於申報財產目錄內註明，一經
      選定後，如因特殊情形，得申請變更，但以一次為限。而
      德安航空在購入系爭直昇機時，即選定以耐用年數15年及
      平均法為其計算折舊之方式，再參酌營利事業所得稅結算
      申報查核準則第95條第6項規定： 固定資產提列折舊採用
      平均法者，以1年為計算單位，其使用期間未滿1年者，按
      實際使用之月數相當於全年之比例計算之， 不滿1月者，
      以1月計。是系爭直昇機於本件事故發生時，已出廠使用1
      年1月有餘，參照上述規定 ，該葉片應提列1年2月之折舊
      ，以系爭葉片新購買價格3,325,701元， 其減除折舊後之
      金額應為3,083,202元，此有勤業眾信會計師事務所97年1
      0月20日勤眾9708064號函可稽（見本院卷第90頁），參照
      上述規定，該葉片折舊後之金額應為3,083,202元， 則德
      安航空於此範圍內請求被告如數賠償，自屬有據，至逾此
      範圍之請求，即無從准許。
  (三)有關修繕費用3,781,568元部分：
    1.德安航空主張其因系爭直昇機旋翼葉片受損，除更換其中
      1片葉片外，因其他葉片亦需檢修，共支出修繕費用3,781
      ,568 元等情，固據其提出統一發票、 支票存款對帳單、
      轉帳傳票（見原審卷六第83頁、卷五第8、9頁） 各1件為
      證，惟為被上訴人所否認，並辯稱上開修繕費用中應有包
      含與本件事故無關之年度適航檢測費用及前述購買葉片之
      費用，非均為本件之必要修繕費用云云。
    2.經查，德安航空於事故發生後，即向交通部民用航空局申
      請由亞洲航空公司執行檢測主旋翼葉片工作，經交通部民
      用航空同意實施，有該局86年10月13日通知書可稽（見原
      審卷4第106頁），而亞洲航空公司所執行之主旋翼片被外
      物碰擊之檢修項目為：(1)主旋翼片檢修、軌跡校驗、(2)拆
      除變相盤、滑套執行總成翻修評估、(3)轉動之操縱螺桿全
      部拆除更換、(4)主旋翼轂拆除、翻修、安裝、(5)主傳動軸
      拆除分解檢查受損情況、(6)主傳動箱及主承桿拆除檢查、
      (7)引擎部分之突然停車檢查、(8)拖機試車等一般地面勤務
      ，其工作，費用總計3,781,568元（人工費：590,550元，
      材料費：146,493元、主旋翼片維修費：3,044,525元），
      德安航空已完成支付，此有亞洲航空公司94年1月10日（
      94）亞業字第005號函可稽 （見原審卷(三)第217、218頁）
      。惟依亞洲航空公司就受損旋翼片之工作卡（WorkCa rd
      ）及工作單（Work Sheet）記載顯示：亞洲航空公司維修
      人員檢查受損旋翼片之工作內容，僅有拆卸（Remove）及
      安裝（Install）二項。 而系爭直昇機所受損之旋翼葉片
      一片，已由德安航空自行購買新葉片，交由亞洲航空公司
      安裝，已如上述， 是以材料費146,493元之支出，應與系
      爭受損之旋翼葉片無關，而亞洲航空公司就本件維護及材
      料耗用部分已無任何記錄及檔案可提供，亦有該公司94年
      5月5日（94）亞業字第0074號函可稽（見原審卷4第105頁
      ），德安航空又未舉證證明該材料費究係與系爭受損之旋
      翼葉片之更換有何因果關係，其就此部分之請求，自不應
      准許。另依亞洲航空公司94年1月10日（94）亞業字第005
      號函、94年5月5日（94）亞業字第0074號函所載，「系爭
      直升機於86年10月9日進廠維修，86年11月15日離廠， 年
      度適航檢定檢查一個工作天， 該公司所訂每工時計1,270
      元。」故系爭直升機在廠期間共37天 （離廠當日不計），
      扣除10月10日國定假日及週日5天， 實際維修工作天為31
      天，平均每日人工費為19,050元（ 590,55031＝19,050
      ），而年度適航檢定檢查與本件事故並無因果關係，年度
      適航檢定檢查一個工作天之人工費19,050元應予扣除，經
      扣除後，系爭直升機主旋翼片維修人工費為571,500元（5
      90,550－19,050＝571,500）， 另上訴人自承年度適航檢
      測費用為3000元，自應由亞洲航空公司所收取之維修人工
      費中扣除，則系爭直升機主旋翼片維修費應為 3,613,025
      元（3,781,568－146,493－19,050－3,000＝3,613,025）
      。
    3.被上訴人雖辯稱上開修繕費用中應有包含前述購買葉片之
      費用，非均為本件之必要修繕費用云云。惟查，亞洲航空
      公司於86年10月20日就系爭直升機之檢修測試報價函中已
      載明：「四本報價不含之項目 ：(四)前述(一)3、5、6翻修評
      估中所發現之損壞，而需執行檢修或料件更換之工料費用
      。」有該公司（86）亞總字第048號函可稽（見原審卷5第
      196至199頁），再參以證人庚○○證稱：事故發生後，我
      們有檢查，四片旋翼都有受損；四片都又要好的，不是更
      換一片就可以，其他若有受損全部葉片都要維修（見原審
      卷3第226頁）等語、證人副駕駛己○○證稱：受損程度若
      嚴重，會影響整個傳動系統，整個系統都要檢查，若不清
      楚受損程度，一般都會全部檢查等語（見原審卷3第236頁
      ）、證人亞洲航空公司維修廠長壬○○證稱：符合依貝爾
      原廠維修技令第五章屬於突然減速項目的維修內容，依該
      規定只要有飛機減速的情形產生，所有的四片旋翼葉片均
      需送原廠授權的翻修中心維修；系爭直昇機有一片葉片之
      前緣及後緣有損傷及裂痕，其程度達報廢的標準，另外三
      片是依前述規定送新加坡CTI公司， 他是貝爾公司授權的
      葉片翻修中心等語（見原審卷5第113頁）。故該部分之維
      修費用， 乃將尚未達報廢程度而無需更換之3片葉片送往
      新加坡維修之費用， 自與前述需更換而重新購買之1葉片
      費用，及其他可由亞洲航空自行檢修之項目無關，被上訴
      人辯稱德安航空有重複請求之情事，並無可採。
  (四)有關承租測試葉片費用291,460元、測試燃料費用11,521 元
    、工作人員差旅費用17,158元及營業損失741,881元部分：
    1.德安航空主張其為承租測試葉片支出291,460元， 另有支
      出修繕測試期間燃料費用11,521元，及工作人員差旅費用
      17,158元等情，固據其提出統一發票、轉帳傳票、機票存
      根、會計帳冊等為證（見原審卷一第18至34頁），惟德安
      航空既已向原廠購買新葉片，並委請亞洲航空公司安裝，
      何以仍須承租測試葉片，未見其舉證證明，且證人壬○○
      亦證稱不瞭解為何德安航空需另行承租測試葉片（見原審
      卷五第113頁）， 自難認上開費用係屬本件修復之必要費
      用。又德安航空支出之燃料費用11,521元，係亞洲航空公
      司維修完畢後，為使該直昇機得以飛回德安航空公司所代
      加之燃料費，與維修本身無關，此業據證人辛○○、壬○
      ○證述在卷（見原審卷五第121頁）， 故德安航空此部分
      請求，亦難認有據。另德安航空就修繕期間有何另行指派
      工作人員至維修地點察看瞭解之必要，並未說明及舉證，
      故此部分之支出，縱認屬實，仍難認係因本件事故所生之
      必要費用，自亦無從准許。
    2.按民法第216條規定， 損害賠償除法律另有規定或契約另
      有訂定外，應以填補債權人所受損害（積極損害）及所失
      利益（消極損害）為限。既存利益減少所受之積極損害，
      須與責任原因事實具有相當因果關係，始足當之。又依通
      常情形，或依已定之計劃、設備或其他特別情事，可得預
      期之利益，視為所失利益。該所失利益，固不以現實有此
      具體利益為限，惟該可得預期之利益，亦非指僅有取得利
      益之希望或可能為已足，尚須依通常情形，或依已定之計
      劃、設備或其他特別情事，具有客觀之確定性（最高法院
      95年度台上字第2895號判決意旨參照）。本件德安航空主
      張因系爭直昇機於修繕期間無法供營業使用，故請求被告
      賠償其營業損失741,881元， 核其性質應屬所失利益之請
      求，然德安航空並未能證明其於修繕期間本已有出租系爭
      直昇機之計畫，或確有他人曾於該期間內向其提出承租之
      需求，而以經營直昇機出租業務之性質而言，又非必每日
      均有固定之客源需求，是德安航空僅以系爭直昇機於維修
      期間無法出租為由， 主張受有營業損失741,881元，自不
      足憑採。
  (五)綜上所述，本件德安航空依侵權行為之法律關係，得請求丁
    ○○賠償之金額應為6,696,227元（ 3,083,202＋3,613,025
    ＝6,696,227）。
七、德安航空主張被上訴人應負連帶賠償責任，有無理由？
  (一)德安航空主張系爭直昇機因丁○○之過失行為造成受損，永
    盛公司為丁○○之僱用人，依法應負連帶賠償責任；且永盛
    公司為系爭直昇機之承租人，其未盡善良管理人之注意義務
    保管租賃物，致系爭直昇機受損，依法亦應負賠償責任。另
    系爭租機契約係由甲○○代理永盛公司及訴外人麥當雄公司
    簽約，而該二家公司均為未經認許之香港法人，依香港澳門
    關係條例第40條之規定，甲○○應與該二家公司負連帶賠償
    責任云云。惟為被上訴人所否認。
  (二)按「數人負同一債務，明示對於債權人各負全部給付之責任
    者，為連帶債務。無前項之明示時，連帶債務之成立，以法
    律有規定者為限。」、「受僱人因執行職務，不法侵害他人
    之權利者，由僱用人與行為人連帶負損害賠償責任。」民法
    第272條、第188條第1項分別定有明文。 查丁○○與永盛公
    司間並無僱傭關係存在，已如上述，則德安航空主張永盛公
    司為丁○○之僱用人，依民法第188條第1項之規定應與丁○
    ○負連帶賠償責任，即非可採。 至德安航空依民法第432條
    第2項之規定，請求永盛公司賠償部分， 因永盛公司與訴外
    人麥當雄公司為系爭租機契約之共同承租人，且其等所負之
    損害賠償債務，復屬可分之債，觀諸系爭租機契約，亦未明
    定其等應負擔之責任比例，則依民法第271條第1項之規定，
    永盛公司就上開損害賠償債務金額，自應與訴外人麥當雄公
    司平均分擔。
  (三)次按「未經許可之香港或澳門法人、團體或其他機構以其名
    義在臺灣區與他人為法律行為者，其行為人就該法律行為，
    應與該香港或澳門法人、團體或其他機構，負連帶責任。」
    香港澳門關係條例第40條定有明文。查本件租機契約係由甲
    ○○代理永盛公司及訴外人麥當雄公司，與德安航空簽署，
    此業據甲○○自承在卷（見原審卷三第157頁）， 而永盛公
    司為未經許可之香港法人，亦為兩造所不爭執，則甲○○就
    永盛公司及麥當雄公司依該租機契約所應負之相關賠償責任
    ，依前開法條規定，自應分別與永盛公司及訴外人麥當雄公
    司負連帶賠償之責。
  (四)永盛公司雖辯稱系爭租機契約由甲○○簽署，而甲○○係受
    麥當雄製作委任，擔任情義影片之製片，永盛公司依法不負
    債務不履行責任云云。惟觀諸永盛公司委請常在國際法律事
    務所致發之律師函中，實已明確承認其與訴外人麥當雄公司
    共同向德安航空租用直昇機之事實，此有該律師事務所87年
    5月26日常投字第06201號律師函附卷足憑（見原審卷一第
    57頁），顯見其業已承認甲○○代理其公司所簽署之系爭租
    機契約，是無論甲○○是否有代理永盛公司簽約之權限，均
    已因永盛公司之承認而對其發生效力，故永盛公司自為系爭
    租機契約之承租人之一，洵屬無疑，其就系爭直昇機之損害
    自應依民法第432條、第224條前段負債務不履行損害賠償責
    任。
  (五)甲○○部分，因其係同時以永盛公司及訴外人麥當雄公司之
    名義簽訂系爭租機契約，故依香港澳門關係條例第40條之規
    定，其自應分別與永盛公司及訴外人麥當雄公司負連帶賠償
    之責，此外，丁○○所負之侵權行為損害賠償債務，與甲○
    ○或永盛公司所應負擔或連帶負擔之債務不履行損害賠償債
    務，乃分別基於不同之債務發生原因，惟其給付目的則屬同
    一，故應為不真正連帶債務，如其中一債務人給付，其他債
    務人即同免其責任。德安航空主張被上訴人三人應負連帶賠
    償責任，尚屬無據。
八、綜上所述，本件德安航空依侵權行為之法律關係，得請求丁
    ○○賠償之金額應為6,696,227元。至德安航空依民法第432
    條第2項之規定，請求永盛公司賠償部分， 永盛公司應與訴
    外人麥當雄公司平均分擔，其應付賠償金額應為 3,348,114
    元。另甲○○部分，依香港澳門關係條例第40條之規定，應
    分別與永盛公司及訴外人麥當雄公司負連帶賠償之責，又上
    開2公司所應負之賠償總額應為6,696,227元，故甲○○應連
    帶負擔之總金額即為6,696,227元（其中3,348,114元應與永
    盛公司連帶給付，其餘金額則係與訴外人麥當雄公司連帶給
    付）。此外，丁○○所負之侵權行為損害賠償債務，與甲○
    ○或永盛公司所應負擔或連帶負擔之債務不履行損害賠償債
    務，乃分別基於不同之債務發生原因，惟其給付目的則屬同
    一，故應為不真正連帶債務，如其中一債務人給付，其他債
    務人即同免其責任。從而，德安航空請求(一)丁○○給付6,69
    6,227元及自87年5月26日起至清償日止，按年息5%計算之利
    息，(二)甲○○與永盛公司連帶給付3,348,114元，及自87年5
    月26日起至清償日止，按年息5%計算之利息，(三)甲○○另再
    給付3,348,114元，及自87年5月26日起至清償日止，按年息
    5%計算之利息。前三項中如任一被上訴人已為給付時，其他
    被上訴人於該給付範圍內免為給付，為有理由，應予准許；
    逾此範圍之請求，則屬無據，應予駁回。原審就德安航空上
    開應准許部分，因扣除折舊時，未及審酌德安航空在購入系
    爭直昇機時，即選定以耐用年數15年及平均法為其計算折舊
    之方式，以致計算損害賠償金額有誤，僅准許5,102,249 元
    ，餘為德安航空敗訴之判決，尚有未洽。應再命丁○○給付
    1,593,978元本息，甲○○與永盛公司再連帶給付796,989元
    本息，甲○○另再給付796,989元本息。 德安航空上訴意旨
    指摘原判決此部分不當，求予廢棄改判，為有理由。爰由本
    院就此部分予以廢棄改判，如主文第2、3、4項所示。 至上
    開不應准許部分，原審駁回德安航空之請求及假執行之聲請
    ，及其餘上開應准許部分，原審判命被上訴人如數給付，於
    法並無不合。德安航空其餘上訴及被上訴人上訴意旨指摘原
    判決不當，求予廢棄改判，均為無理由，應予駁回。又兩造
    均陳明願供擔保，聲請宣告假執行或免為假執行，關於德安
    航空勝訴部分，經核尚無不合，爰分別酌定相當之擔保金額
    ，併准許之。
九、本件判決基礎已臻明確，兩造其餘攻防方法及訴訟資料經本
    院斟酌後，核與判決結果不生影響，故不另一一論述，併此
    敘明。
十、據上論結，本件德安航空之上訴，為一部有理由，一部無理
    由，被上訴人之上訴為無理由，判決如主文。
中    華    民    國    98    年    6     月    23    日
                    民事第十庭
                        審判長法  官  黃豐澤
                              法  官  林麗玲
                              法  官  蕭艿菁
正本係照原本作成。
如不服本判決，應於收受送達後20日內向本院提出上訴書狀，其
未表明上訴理由者，應於提出上訴後20日內向本院補提理由書狀
（均須按他造當事人之人數附繕本）上訴時應提出委任律師或具
有律師資格之人之委任狀；委任有律師資格者，另應附具律師資
格證書及釋明委任人與受任人有民事訴訟法第466條之1第1項但
書或第2項（詳附註）所定關係之釋明文書影本。
中    華    民    國    98    年    6     月    23    日
                              書記官  王秀雲
附註：
民事訴訟法第466條之1（第1項、第2項）：
對於第二審判決上訴，上訴人應委任律師為訴訟代理人。但上訴
人或其他法定代理人具有律師資格者，不在此限。
上訴人之配偶、三親等內之血親、二親等內之姻親，或上訴人為
法人、中央或地方機關時，其所屬專任人員具有律師資格並經法
院認為適當者，亦得為第三審訴訟代理人。


司法院資訊處製作；財團法人民間司法改革基金會備份。
